臺灣高等法院刑事判決　　　　　　　　　　　　　　九十年度上易字第二三二九號
　　上　訴　人
　　即　被　告　丁○○
　　選任辯護人　沈朝標
右上訴人因詐欺案件，不服臺灣臺北地方法院八十八年度易字第三三四三號，中華民
國九十年四月十三日第一審判決（起訴案號：臺灣臺北地方法院檢察署八十八年度偵
字第一六三一七號），提起上訴，本院判決如左：
    主  文
原判決撤銷。
丁○○無罪。
    理  由
一、公訴意旨略以：丁○○意圖為自己不法之所有，明知自己無償債能力，竟於民國
    八十七年（起訴書誤繕為八十八年）十一月二十六日，在高雄市○○路某加油站
    前，向甲○○佯稱欲返還前欠之貨款新臺幣（下同）三百多萬元，請求甲○○代
    將其質押於高雄寶慶當舖之珠寶贖回交其販賣，得款將用以返還欠款等詞，以取
    信於甲○○。甲○○不疑有他，請友人吳雲龍如數交付彼代為贖回之珠寶予丁○○，並經丁○○簽收。詎丁○○詐得前開珠寶並加以出售後，除返還四十九萬元
    之外，其餘拒不付款，又避不見面，甲○○始知受騙。案經甲○○訴請臺灣臺北
    地方法院檢察署檢察官偵查起訴，因認丁○○涉犯刑法第三百三十九條第一項之
    詐欺取財罪嫌云云。
二、按犯罪事實應依證據認定之，無證據不得推定其犯罪事實，刑事訴訟法第一百五
    十四條定有明文。又認定不利於被告之事實，須依積極證據，茍積極證據不足為
    不利於被告之認定時，即應為有利於被告之認定，更不必有何有利之證據，最高
    法院著有三十年上字第八一六號判例可稽。至於「告訴人之告訴，係以使被告受
    刑事訴追為目的，是其陳述是否與事實相符，仍應調查其他證據以資審認」（最
    高法院五十二年臺上字第一三００號判例意旨參照），又其「陳述如無瑕疵，且
    就其他方面調查又與事實相符，固足採為科刑之基礎，倘其陳述尚有瑕疵，則在
    未究明前，遽採為論罪科刑之根據，即難認為適法」（最高法院六十一年臺上字
    第三０九九號判例意旨參照）。
三、查系爭珠寶之贖回經過，係由上訴人即被告丁○○之妻劉琦嵐於八十七年十一月
    十六日，商請告訴人甲○○代為贖回，經獲允後，於同年月二十五日下午，由甲○○攜帶現金三百萬元，並邀得丙○○出資四百萬元，夥同被告及吳雲龍至高雄
    寶慶當舖贖回。由於贖款係甲○○及丙○○所支付，故贖回之初，係先由彼二人
    取去珠寶以為擔保等情，業據被告、甲○○、證人丙○○、吳雲龍等陳述一致。
    是本案應審酌者，厥為被告有無施以詐術，再自甲○○及丙○○處，將所有珠寶
    騙回出售？
四、經查：
（一）訊據被告自始即否認有收回所有典當之珠寶販售，辯稱：其典當之珠寶共計七
      十七件，有如原審卷第一四五至一四八頁所示之明細資料，珠寶市價值二千七
      百餘萬元，典當七百萬元，贖回當天，經與甲○○、丙○○逐一清點後，填具
      估價單五紙，丙○○並簽名其上，其僅取回第七五四號估價單內項次八、九之
      珠戒台，所餘珠寶由甲○○、丙○○取去。次日，甲○○通知其至高雄取回珠
      寶販售，經其與吳雲龍同去取回約值一千四百餘萬元之珠寶時，曾與吳雲龍細
      予比對後，在估價單內標示紅色圈。未幾，甲○○再拿回去一部分，當時未寫
      收據，嗣後於八十八年一月八日，將當時仍由其保管之珠寶填入二紙保管條內
      ，將保管條交予甲○○。其並不識丙○○，丙○○與甲○○間如何處理珠寶，
      其亦不知情。其既未將所有珠寶取回，更無施用詐術犯行。又其雖取回部分珠
寶出售，但甲○○對其不信任，時常至其所營之珠寶店裡查看，並因民事糾紛
      未決，竟聲請法院為假扣押，致其無法完全處理珠寶以償債。另甲○○亦曾委
      由友人戊○○前來取回數項高價珠寶，益見本件實為其與甲○○間之民事債務
      糾紛等情。
（二）甲○○指贖回之珠寶已全部交還被告出售云云，所憑為卷附之估價單五紙與保
      管條二紙（見偵查卷第五至九頁及原審卷第七十五、七十六頁），並於偵查及
      原審時，分由甲○○與告訴代理人乙○○律師主張：珠寶贖回時，甲○○與丙○○原各自保管一部分，旋丙○○將彼所保管之如估價單五紙內所載之珠寶，
      交由吳雲龍代轉交被告，嗣甲○○再將伊所保管之如保管條二紙內所載之珠寶
      ，交還被告等情（見偵查卷第三頁告訴狀、原審卷第三十二頁）。然至本院受
      命法官調查時，告訴代理人卻稱：「估價單中之品名、價值都是被告自己寫的
      ，當時贖回之物品本來都由丙○○帶走，因為林（指甲○○，下同）也有付錢
      ，所以在車上，陳（指丙○○，下同）與林各自拿一部分物品，但是當時並沒
      有在估價單上標明。後來被告表示，他有店面方便賣珠寶，而林沒有，陳要林
      將拿回去的珠寶託被告賣，後來是林拿支票做擔保，才拿回陳的珠寶，由被告
      及吳雲龍帶回，並且在估價單中打紅色圈做記號。但是因為珠寶有些要配對出
      售，所以被告又向林索討其他林保管之珠寶，林就交回珠寶，但沒有取任何單
      據。林有時會到被告店去看，見到有些物品不見了，被告說朋友借去看了，但
      又都沒有拿回來，也只有陸續還了四十九萬元，所以到了八十八年一月份，林
      很緊張才寫了保管條，要被告簽名。保管條中之內容是林憑記憶寫的，有些不
      齊全。」等語（見本院九十年十月三十日訊問筆錄）。前後所述，明顯不一，
      所指珠寶已全部交還被告說詞之真實性自有可議。
（三）丙○○在贖回珠寶之前並不認識甲○○及被告，只認識戊○○。是戊○○告以
      甲○○要去贖珠寶，但錢不夠，要調四百萬元，短期就會歸還。丙○○始與甲○○、吳雲龍前往高雄當舖與被告去贖珠寶。贖款共七百萬元，甲○○出三百
      萬元，贖回珠寶時，係根據當舖提供之清單逐一核對清點，在當舖裡，依珠寶
      上之標價及品名書寫估價單後，由丙○○在估價單內簽名認證，當場被告並沒
      有拿到珠寶，珠寶由丙○○與甲○○帶走，並因丙○○出資四百萬元，所以分
      得一些珠寶，等甲○○還錢後再還。當時有核算贖回之珠寶金額約一、二千萬
      元，丙○○拿了近一千萬元的珠寶。嗣戊○○及甲○○說要將珠寶拿回去賣，
      才有現金可以還。甲○○開四張面額各一百萬之支票，由戊○○背書交丙○○
      ，丙○○才將所保管之珠寶還給甲○○，且不知事後珠寶如何處理等情，業據
      證人丙○○於原審及本院受命法官調查時證述甚詳（見原審卷第六十六頁，及
      本院九十年十二月十一日訊問筆錄）。又據證人吳雲龍於原審所證情節：贖回
      珠寶第二天下午，伊經甲○○通知，陪同被告再赴高雄某加油站，向甲○○取
      回一部分珠寶，該部分珠寶曾經伊與被告清點後，在卷附估價單內以紅色筆打
      圈註記，未打紅色圈部分則屬未取回者等情（見原審卷第三十三頁）。足見，
      甲○○與被告共往贖回之所有珠寶，應如卷附五紙估價單所載，至吳雲龍陪同
      被告取回部分，則係估價單內標示紅色圈部分，應可認定屬實。甲○○及告訴
      代理人於偵查及原審中稱，估價單部分係原丙○○保管者，全部已交予被告云
      云，顯有不實。
（四）至於告訴代理人於本院雖改稱：因為珠寶有些要配對出售，所以被告又向甲○○索討其他由甲○○保管之珠寶，但被告取去珠寶時未立單據，嗣係甲○○發
      現有些珠寶已不見，才在八十八年一月份，寫下保管條二紙，要求被告簽名云
      云（見本院九十年十月三十日訊問筆錄）。然查，此項指訴，已為被告所否認
      。且查，果如告訴代理人於本院所述，則保管條內之珠寶應屬估價單內未標示
      紅色圈部分，始為正當（蓋：有標示紅色圈者，係丙○○所保管部分，並已經
      吳雲龍先交予被告）。惟經細加比對結果（見原審卷第七十五、七十六頁）：
  １、卷附估價單五紙與保管條二紙：估價單書立日期為八十七年十一月二十五日，
      編號為第七五一至七五五號；保管條書立日期為八十八年一月八日，編號為第
      三七０二、三七０三號。估價單內共計七十七項珠寶，金額約一千九百餘萬元
      ，另有數項未標示價格，其中有為紅色圈註記部分有四十四項，金額約一千三
      百萬元。第三七０二號保管條內共十五項珠寶，金額七百六十六萬元，第三七
      ０三號保管條內共六項珠寶，金額一百六十萬三千元（合計保管條內之珠寶共
      計九百二十六萬三千元）。
  ２、第三七０二號保管條內所載之十五項珠寶及第三七０三號保管條內所載第四項
      之珠寶，全係估價單內已標示紅色圈者，顯屬原先由吳雲龍與被告清點後取回
      者。
  ３、第三七０三號保管條內其餘第一、二、三項珠寶，雖係估價單內未標示紅色圈
      者。然被告已陳明該第一、二項之珠戒台，即贖回當日其先取回之第七五四號
      估價單內項次八、九之珠戒台；至第三項紅寶星石，則係第七五四號估價單內
      第十項之珠寶，係八十八年一月八日，因有顧客欲觀看，始由甲○○帶來交其
      保管者。查被告此部分辯詞，甲○○並未對之提出爭執。
  ４、第三七０三號保管條內其餘第五、六項珠寶，則非屬估價單內所載之珠寶。
      從而，可見告訴代理人於本院所指各節，亦顯與事實不符。
（五）第三七０二號保管條內第十五項所載價值三十萬元之真珠戒子、耳環，已由甲○○之友人戊○○取去等情，業據證人戊○○證實（見本院九十年十二月十一
      日訊問筆錄），並有戊○○簽名之八十八年一月二十六日保管條一紙附本院卷
      可按。證人戊○○雖同時證稱：該真珠係伊個人向被告調借之用，珠寶已售出
      ，但被顧客倒債，伊於同年月二十八日又再向被告借用藍寶石戒子出售，亦被
      倒債云云。然查，被告已一再陳稱係因甲○○指示，戊○○始前來取珠寶等情
      。次查，依卷附被告所提由戊○○簽名之二紙保管條（見本院卷附被告九十年
      八月二十日陳報狀所附資料），戊○○在八十八年一月二十六日取去「翠手鐲
      一個三萬八千元（已於二月十五日退回）、南洋珠一套三十萬元、鞍戒二個十
      二萬元」，同年月二十八日取去「皮帶頭一條十二萬元、一條九萬二千元（均
      已於二月十日退回）、藍寶戒一個十二萬元」，於不到三天時間內，戊○○自
      被告處取去高達七十九萬元之珠寶，卻無法說明何以被告願意無條件將珠寶交
      伊取去，顯見個人借用之說詞，並非可採。末查，證人戊○○亦不諱言，原本
      伊要拿取之物並非真珠，而是要拿取有高價值之珠寶，是因甲○○告以被告已
      賣了一、二個月，都沒有給錢，伊才向甲○○提議，由伊去拿一些有價值之珠
      寶回來賣看看等情。益見，被告所辯，甲○○於珠寶託賣之後，對其不信任之
      詞，應非無據。
（六）又甲○○因與被告間存有債務糾紛，於八十八年一月二十九日，以被告之妻劉
      琦嵐負責之活水興業股份有限公司為債務人，聲請法院裁定假扣押，並於同年
      二月五日聲請執行等情，業據本院調取臺灣臺北地方法院八十八年度執全字第
      四八七號民事執行卷宗查對無誤。參以前開甲○○於八十八年一月二十六日、
      二十八日密集請證人戊○○前往取回珠寶，及聲請假扣押等保全債權情節以觀
      ，被告辯稱珠寶之無法順利出售，與甲○○之行為有關等情，即屬有據。
（七）至於測謊之鑑驗，係就受測人對相關事項之詢答，對應其神經、呼吸、心跳等
      反應而判斷，其鑑驗結果有時亦因受測人之生理、心理因素而受影響，該鑑驗
      結果固可為審判之參考，但非為判斷之唯一及絕對之依據，鑑驗結果是否可採
      ，仍應由法院斟酌取捨（最高法院八十五年度臺上字第五七九一號判決意旨參
      照）。原審經甲○○及被告同意後，函請法務部調查局對彼二人實施測謊鑑定
      結果，發現被告對於「甲○○沒有將系爭珠寶全數交給渠」、「甲○○有將部
      分珠寶留置充當抵押品」之有利供述，呈情緒波動反應，認係說謊，而甲○○
      對於「渠有將系爭珠寶全數交給丁○○」、「渠沒有將部分珠寶留置充當抵押
      品」、「丁○○有以處理珠寶名義將之全數取回」之有利供述，均無情緒波動
      反應，研判未說謊，固有該局八十九年十一月一日（八九）陸（三）字第八九
      ○八一００三號鑑定通知書一紙可按（見原審卷第一百頁），然此顯與前開比
      對估價單、保管條之結果不符。是以，尚難徒憑該項測謊結果為不利被告之唯
      一證據。
    綜上，本件查無任何積極事證足以證明被告有何詐欺犯行，自不得以告訴人甲○○顯有瑕疵之指訴及顯與事實不符之測謊結果，資為被告有詐欺罪之證據。既不
    能證明被告犯罪，揆諸前揭規定，自應為被告無罪之諭知。原審未予詳查細酌，
    遽以被告涉犯詐欺罪名，予以論罪科刑，顯有未合。被告上訴意旨否認犯罪，指
    摘於此，為有理由，自應由本院予以撤銷改判，而為被告無罪之諭知。
據上論斷，應依刑事訴訟法第三百六十九條第一項前段、第三百六十四條、第三百零
一條第一項，判決如主文。
本案經檢察官謝英民到庭執行職務。
中      華      民      國     九十一   年      一      月     十七     日
                              臺灣高等法院刑事第五庭
                                  審判長法  官  曾  德  水
                                        法  官  趙  功  恆
                                        法  官  林  立  華
右正本證明與原本無異。
不得上訴。
                                        書記官  廖  月  女
中  華      民      國     九十一   年      一      月     十七     日
